臺灣臺北地方法院刑事判決　　　　　　 100年度訴字第1022號
公　訴　人　臺灣臺北地方法院檢察署檢察官
被　　　告　團玉財
上列被告因違反妨害兵役治罪條例案件，經檢察官聲請簡易判決
處刑（100年度偵字第11487號），本院認不宜以簡易判決處刑，
改依通常程序審理，判決如下：
    主  文
團玉財役齡男子意圖避免徵兵處理，而徵兵檢查無故不到，處有
期徒刑參月，如易科罰金，以新臺幣壹仟元折算壹日。
    事  實
一、團玉財係歸國僑民役齡男子，戶籍設於臺北市○○區○○街
    22巷22號3樓，得預見己遷居他處，有無法收受徵兵檢查通
    知之虞，仍不違其本意，竟於不詳地點，基於意圖避免徵兵
    處理犯意，於民國98年2月28日遷居臺北市○○區○○路2段
    109巷25弄61號3樓後，即自該時起，未向戶政事務所申報變
    更新址，或告知處理兵役事務之主管機關甚或向親友留存可
    供聯繫己之聯絡方式，以便按時接受徵兵檢查，致臺北市文
    山區公所（下稱文山區公所）於民國100年1月3日向上揭戶
    籍址，送達應於100年1月21日至臺北市立萬芳醫院（下稱萬
    芳醫院）受檢之徵兵檢查通知書，因無人簽收遭退回，團玉
    財因而徵兵檢查無故不到，文山區公所再於同年2月8日，依
    該戶籍址送達應於100年2月25日至萬芳醫院受檢通知書，仍
    無人簽收，團玉財因而無故不接受徵兵檢查。
二、案經臺北市政府移送臺灣臺北地方法院檢察署檢察官偵查並
    聲請簡易判決處刑，本院認不宜逕以簡易判決處刑，改依通
    常程序審理。
    理  由
壹、證據能力：
    憑以認定本案犯罪事實之非供述證據（詳後述），查無違反
    法定程序取得之情，依刑事訴訟法第158條之4規定反面解釋
    ，具證據能力。
貳、實體部分：
一、訊據被告團玉財固供承：己未接受徵兵檢查一節，然矢口否
    認有何妨害兵役犯行，辯稱：伊無法聽說讀寫中文，自98年
    起即住臺北市○○區○○路2段109巷25弄61號3樓至今，因
    沒住戶籍地才沒收到兵單，無逃避徵兵意圖云云，惟查：
(一)被告係歸國僑民役齡男子，戶籍設於臺北市○○區○○街22巷
  22號3樓，經臺北市文山區公所於上述兩時點送達役男徵兵檢
  查通知書，告以應依時至萬芳醫院受檢，惟被告均未按期到檢
  等情，有文山區公所100年5月13日北市文兵字第10031248900
  號函、臺北市文山區徵兵檢查名冊、役男徵兵檢查通知、送達
  證書存卷為徵【臺灣臺北地方法院檢察署100年度偵字第11487
  號卷第2、4-8頁】，是被告徵兵檢查未到之事實，應可認定。
(二)證人即於97年4月16日承辦被告兵籍調查業務之文山區公所調
  查員王玉英於本院審理時證述：印象中被告有來辦兵籍調查，
  好像是有家屬陪同來，伊有要求被告補資料，伊辦理這麼久的
  業務，以越南籍的人為例，10個會有9個有家屬來，以被告係
  越南籍，且無法看聽中文為例，都會慢慢跟他解釋，如果家屬
  不來的話，伊會說拿回去給家屬看，如果不懂再打電話來，兩
  份徵兵須知在填寫兵籍表時，就會給役男帶走，伊會告知被告
  兵役須知的相關內容，伊會告訴被告歸國僑民戶籍變動時，必
  須要向戶政事務所申報變更後地址，如此國家徵兵通知才寄得
  到等語（本院卷第58頁背面-59頁背面）；次酌以證人所提曾
  交付被告之「歸化我國國籍者及歸國僑民有關兵役須知」明載
  ：「適用對象：歸化我國國籍者及歸國僑民（男子年滿18歲之
  翌年1月1日起役，至屆滿36歲之12月31日除役）。一、歸化我
  國國籍之役齡男子，自初設戶籍登記之翌日起，屆滿1年時，
  依法辦理徵兵處理」，及「歸國僑民兵籍調查需要證明文件」
  述及：「臺端若具僑民身分，請攜帶下列證件至本所兵役課辦
  理兵役事宜，謝謝合作！…4.最高學歷證明書或切結書」，再
  參佐被告自承：97年4月16日伊本人有至文山區公所兵役課接
  受兵籍調查（本院卷第60頁背面），且依被告供稱：無法聽說
  讀寫中文等語，則卷附97年4月16日最高學歷切結書內之書寫
  文字（本院卷第64頁），應係陪同被告之友人所代寫，則被告
  既知己為役齡男子，尚因此至區公所接受兵籍調查，亦有友人
  偕同到場，衡情友人應會將王玉英調查員所告徵兵事宜轉知被
  告，是被告就己應受徵兵檢查一事，絕難諉為不知，此由被告
  自承：兵籍表內兩枚「團玉財」印文係伊所蓋，伊曾經告訴葉
  秀球，伊可能要去當兵，只是沒收到兵單，是有聽說拿到身分
  證過幾年就要去當兵等語即足徵佐（本院卷第45頁），堪認被
  告確知悉己係役齡男子而應履行徵兵相關程序；又依被告所述
  ：戶籍地之前係伊和舅舅住在那裡，是伊和他合租等詞（本院
  卷第44頁背面），被告既知己有隨時受徵召之可能，且須收受
  兵單，則其離去戶籍址遷居他處業1年有餘之久，期間內即應
  告知其舅舅關於己聯絡方式甚或新居所，以便區公所得聯繫被
  告履踐徵兵相關程序，或至相關主管機關詢問或查證己是否已
  屆徵兵處理期限，竟對此事毫未置理，足徵被告確有避免徵兵
  處理之意圖，且有縱因此未收受徵兵檢查通知亦不違其本意之
  未必故意，是被告意圖避免徵兵處理，而徵兵檢查無故不到之
  事實，至甚明確，被告辯稱：伊無法聽說讀寫中文，未收到兵
  單云云，核係飾卸諉責之詞，委無憑採。又證人葉秀球於本院
  審理時雖證：被告於98年2月28日即搬至臺北市○○區○○路2
  段109巷25弄61號3樓與伊合住至今等語（本院卷第41頁背面）
  ，惟此僅得證被告未居住戶籍地之事實，然不足徵被告即無避
  免徵兵處理意圖及無故不受徵兵檢查之故意，是此部分證言，
  不足據為有利被告之認定，綜上，本案事證明確，被告犯行，
  洵堪認定，應依法論科。
二、核被告所為，係犯妨害兵役治罪條例3條第3款役齡男子意圖
    避免徵兵處理而徵兵檢查無故不到罪。查被告係以單一犯意
    ，故意不申報或告知他人以己遷徙地址，是其犯意單一，即
    便被告嗣有數次徵兵檢查未到，當僅能認事實單一之案件，
    而僅成立單純一罪。爰審酌被告無前科，有臺灣高等法院被
    告前案紀錄表在卷為證，素行尚可；惟其所為妨害國家徵召
    軍人教育訓練，影響國家安全；且飾詞狡辯，犯後態度欠佳
    ，堪認毫無悔意及智識程度、犯罪動機、目的、手段、生活
    狀況等一切情狀，量處如主文所示之刑，並諭知易科罰金折
    算標準。
據上論斷，應依刑事訴訟法第452條、第299條第1項前段，妨害
兵役治罪條例第3條第3款，刑法第11條前段、第41條第1項前段
，判決如主文。
本案經檢察官陳雅譽到庭執行職務。
中    華    民    國   100    年    12    月    30    日
                    臺灣臺北地方法院刑事第4庭
                        審判長法  官  吳冠霆
                              法  官  賴武志
                              法  官  陳琪媛
以上正本證明與原本無異。
如不服本判決應於送達後10日內向本院提出上訴狀。
                              書記官  蔡文揚
中    華    民    國   100    年    12    月    30    日
附錄法條全文：
妨害兵役治罪條例第3條
役齡男子意圖避免徵兵處理，而有下列行為之一者，處5年以下
有期徒刑：
一、徵兵及齡男子隱匿不報，或為不實之申報者。
二、對於兵籍調查無故不依規定辦理者。
三、徵兵檢查無故不到者。
四、毀傷身體或以其他方法變更體位者。
五、居住處所遷移，無故不申報，致未能接受徵兵處理者。
六、未經核准而出境，致未能接受徵兵處理者。
七、核准出境後，屆期未歸，經催告仍未返國，致未能接受徵兵
    處理者。